臺灣高等法院民事裁定
109年度抗字第996號
抗  告  人  葉昆田

上列抗告人因與相對人吳忠平等間請求拆屋還地等事件，對於中
華民國109年6月3日臺灣新北地方法院108年度訴字第1644號裁定
提起抗告，本院裁定如下：
    主  文
原裁定關於訴訟標的價額核定部分廢棄。
抗告人第二審訴訟標的價額核定為新臺幣貳佰玖拾壹萬柒仟貳佰
元。
其餘抗告駁回。
抗告費用由相對人負擔二分之一，餘由抗告人負擔。
    理  由
一、抗告人抗告意旨略以：伊前以所共有坐落新北市○○區○○段00
    00地號土地(下稱系爭土地)，遭相對人吳忠平、王元春、朱
    忠義、吳雅瑞（合稱為相對人等，各別即逕載姓名）分別無
    權占用如原裁定附圖（下稱附圖）編號A1、B、C、D所示，
    面積依次為14.30、3.42、3.99、2.01平方公尺之土地（下
    分稱系爭A1、B、C、D土地），訴請相對人等應分別將系爭A
    1、B、C、D土地上之增建物（下分稱系爭A1、B、C、D增建
    物）拆除後返還土地予全體共有人，及應分別給付相當於租
    金之不當得利，惟經原審法院以108年度訴字第1644號就伊
    上開請求為敗訴之判決。伊聲明不服提起上訴，經原審法院
    裁定第二審訴訟標的價額為新臺幣（下同）483萬8880元（
    計算式：23.72平方公尺×公告現值20萬4000元），並徵第二
    審裁判費7萬3374元（下稱原裁定）。然相對人等分別為新
    北市○○區○○街00號1樓至4樓房屋住戶，其中王元春、朱忠義
    、吳雅瑞各以2樓至4樓房屋增建物占用系爭B、C、D土地部
    分，實係與吳忠平以1樓房屋增建物占用系爭A1土地之範圍
    重疊，即伊就相對人等之請求如獲勝訴判決，所受利益僅為
    取回如系爭A1土地面積14.30平方公尺，故第二審訴訟標的
    價額應為291萬7200元（即14.30平方公尺×20萬4000元），
    應徵第二審裁判費4萬4862元。原裁定以系爭A1、B、C、D增
    建物占用面積相加之總和23.72平方公尺核定訴訟標的價額
    ，顯有違誤，另伊依原裁定繳納所之第二審裁判費，亦已溢
    繳2萬8512元（即7萬3374元-4萬4862元)。爰提起本件抗告
    ，請求廢棄原裁定，並准退還溢繳之第二審裁判費2萬8512
    元等語。 
二、按訴訟標的之價額，由法院核定；核定訴訟標的之價額以起
    訴時之交易價額為準，無交易價額者以原告就訴訟標的所有
    之利益為準；以一訴附帶請求其孳息、損害賠償、違約金或
    費用者，不併算其價額，民事訴訟法第77條之1第1項、第2
    項、第77條之2第2項分別定有明文。又土地所有人本於所有
    權作用請求拆屋還地，關於拆除建物部分乃在排除其土地所
    受之侵害，以成為原來空地之狀態；至返還土地部分則在解
    除土地占有人之占有，以取得對該土地之支配。原告如提起
    拆屋還地之訴，因返還土地須將房屋拆除，故核定此項訴訟
    標的之價額，應以該土地之價額為準（最高法院102年度台
    抗字第245號民事裁定參照）。
三、經查，抗告人就原審法院108年度訴字第1644號判決駁回其
    請求相對人吳忠平、王元春、朱忠義、吳雅瑞分別將系爭A1
    、B、C、D土地上之增建物拆除，並將所占用系爭土地返還
    全體共有人，及分別給付相當於租金之不當得利本息部分，
    聲明不服提起上訴，其上訴利益，應以系爭土地被占用部分
    於起訴時之價額為準；至其請求相當於租金之不當得利部分
    ，依民事訴訟法第77條之2規定，不併算其價額。又依原審
    勘驗筆錄，及囑託新北市板橋地政事務所所為如附圖之測量
    結果(原審訴字卷第151頁至154頁、157頁)，系爭B、C、D增
    建物，實係位處系爭A1增建物所占用系爭A1土地（面積14.3
    0平方公尺）之上方空間，而與系爭A1土地之範圍重疊。則
    抗告人本於所有權作用請求相對人等拆屋還地，所得受之利
    益，應以系爭A1土地面積14.30平方公尺為占用總面積而計
    算。又系爭土地於108年起訴時之公告現值為每平方公尺20
    萬4000元(見原審訴字卷第107頁)，從而本件第二審訴訟標
    的價額，應核定為291萬7200元(計算式：14.30平方公尺×20
    萬4000元＝291萬7200元)。原裁定以系爭A1、B、C、D增建物
    占用土地面積總和23.72平方公尺計算，核定本件上訴之訴
    訟標的價額為483萬8880元，尚有未合。抗告意旨指摘原裁
    定關於核定訴訟標的價額部分不當，聲明廢棄，為有理由，
    爰由本院將原裁定此部分廢棄，並核定訴訟標的價額如主文
    第2項所示。
四、又依民事訴訟法第77條之1第4項之規定，當事人僅得就訴訟
    標的價額之核定為抗告；至原裁定依其原核定之訴訟標的價
    額計算應徵之裁判費並命抗告人補繳部分，則屬訴訟程序進
    行中之裁定，依民事訴訟法第483條規定，不得抗告，故抗
    告人請求改依正確之裁判費計算並退還溢繳之裁判費，自非
    合法，應予駁回。惟原裁定關於核定訴訟標的價額部分既經
    廢棄，原裁定據此命抗告人補繳第二審裁判費部分即失所附
    麗，應俟訴訟標的價額核定確定後再計算應徵之裁判費，重
    命抗告人補繳或退還其溢繳部分，附此敘明。
五、據上論結，本件抗告為一部有理由，一部不合法，爰裁定如
    主文。
中    華    民    國   109    年    8     月    31    日
                  民事第十三庭
                      審判長法  官  邱景芬
                            法  官  林純如
                            法  官  邱蓮華
正本係照原本作成。
本裁定不合法部分不得再抗告。其餘除以適用法規顯有錯誤為理
由外，不得再抗告。如提起再抗告，應於收受送達後10日內委任
律師為代理人向本院提出再抗告狀。並繳納再抗告費新臺幣１千
元。
中　　華　　民　　國　　109 　年　　9 　　月　　1 　　日

　　　　　　　　　　　　　　書記官  陳泰寧